臺灣臺南地方法院民事判決　八十九年度訴字第四二五號
　　原　　　告　丙○○
　　訴訟代理人　吳信賢律師
　　複　代理人　陳慈鳳律師
　　被　　　告　己○○兼甲○.
　　訴訟代理人　庚○○
　　被　　　告　乙○○
　　訴訟代理人　何建宏律師
　　複　代理人　李慧千律師
　　被　　　告　壬○○　　　住.
　　　　　　　　戊○○　　　住.
　　　　　　　　癸○○　　　住.
　　右　一　人
　　訴訟代理人　陳景興　　　住.
　　被　　　告　寅○○即楊數.
　　　　　　　　　　　　　　住.
　　　　　　　　丑○○即楊數.
　　　　　　　　住高雄縣岡山鎮.
　　右　二　人
　　訴訟代理人　丁○○　　　住.
右當事人間請求所有權移轉登記事件，本院於民國九十三年一月三十日言詞辯論終結
，判決如左：
    主    文
原告與被告己○○、壬○○、戊○○等共有坐落台南縣永康市○○段五三四之五地號
、面積０．００一二公頃之土地，及原告與被告己○○、乙○○、壬○○、戊○○、
癸○○、寅○○、丑○○等共有同段五三四之三四地號、面積０．００八四公頃之土
地，及原告與被告己○○、乙○○、壬○○、戊○○、癸○○等共有同段五三四之七
三地號、面積０．００二三公頃之土地三筆，准予合併分割為如附圖一所示，即：
編號Ａ部分，面積五十一點六三平方公尺之土地分歸原告所有；編號Ｂ部分，面積十
一點六五平方公尺之土地分歸被告壬○○所有；編號Ｃ部分，面積十二平方公尺土地
分歸被告己○○所有；編號Ｄ部分，面積十三點五七平方公尺土地分歸被告癸○○所
有；編號Ｅ部分，面積二十一點零八平方公尺土地分歸被告乙○○所有；編號Ｆ部分
，面積九點零七平方公尺留為道路，分歸兩造按如附表二所示應有部分比例保持共有
。
原告及被告壬○○、癸○○、乙○○各應補償如附表三（補償人補償金額）欄所示金
額，並由被告己○○、戊○○、寅○○、丑○○依如附表三（受補償人金額）欄所示
金額受償。
訴訟費用由兩造依如附表一所示之應負擔訴訟費用之比例負擔。
    事    實
甲、原告方面：
一、聲明：請求判決(一)原告與被告己○○、壬○○、戊○○等共有坐落台南縣永康市
    ○○段五三四之五地號、面積０．００一二公頃之土地（下稱系爭五三四之五地
    號土地），及原告與被告己○○、乙○○、壬○○、戊○○、癸○○、寅○○、
    丑○○等共有同段五三四之三四地號、面積０．００八四公頃之土地（下稱系爭
    五三四之三四地號土地），及原告與被告己○○、乙○○、壬○○、戊○○、癸○○等共有同段五三四之七三地號、面積０．００二三公頃之土地（下稱系爭五
    三四之七三地號土地）三筆，准予合併分割如附圖一所示。(二)原告及被告壬○○
    、癸○○、乙○○各應補償如附表四所示正數金額，並由被告己○○、戊○○、
    寅○○、丑○○依如附表四負數所示金額受償。(三)訴訟費用由兩造各依應有部分
    比例分擔。
二、陳述：
　(一)緣系爭坐落台南縣永康段五三四之五地號土地，為原告與被告己○○、壬○○、
    戊○○等四人共有；又相鄰同段五三四之三四地號土地，為原告與被告己○○、
    乙○○、壬○○、戊○○、癸○○、寅○○、丑○○等八人共有；另相鄰同段五
    三四之七三地號土地，則為原告與被告己○○、乙○○、壬○○、戊○○、癸○○等六人共有，以上三筆土地之地目均為道，面積及各共有人之應有部分如附表
    (一)所示。
　(二)按各共有人得隨時請求分割共有物，民法第八百二十三條第一項前段定有明文。
　　查系爭土地原為同筆地號，惟前已經政府編定為道路預定地，屬尚未闢為道路之
　　共有土地，而迭次分割成多筆地號，嗣因道路減縮，土地以無供為道路使用之必
    要，而改列為住宅區，系爭土地本無不得分割之約定，現亦已無不能分割之情事
    ，惟又因緊臨道路，土地價值高漲，且影響系爭土地南側各共有人等單獨所有土
    地之出入利用，本有善加規劃之必要，然因共有人間意見難以一致，無法取得協
    議辦理分割登記，今原告如不速辦理系爭土地之分割，勢將影響共有人間將來之
    使用利益，爰依前揭法條之規定，提起本件訴訟。
　(三)查系爭三筆土地之共有人雖不盡相同，然原被告八人中除癸○○、寅○○、丑○○三人僅有其中一或二筆土地外，其餘五人（包括原告及其他四名被告）均為該
    三筆土地之共有人；而考量系爭三筆土地之地形、面積，其等相鄰接關係，尤其
    與鄰地之使用關係，若再分別分割者，恐更難維持分割後最適之土地使用價值，
    故請斟酌予以合併分割為是。
　(四)謹參酌我國現行民法未明文規定相鄰之土地得合併分割，致分割方法困難，土地
　　細分易礙及社會經濟之發展，故現研修之民法物權篇修正草案，已增訂物權篇第
　　八二四條之一，其中第五項規定：「共有人相同之相鄰數不動產，除法令另有規
    定外，共有人得聲請合併分割。」第六項規定：「共有人部分相同之相鄰數不動
    產，各該不動產均具應有部分之共有人，經各不動產應有部分逾二分之一共有人
    之同意，得適用前項規定，聲請合併分割。但法院認為合併分割為不適當者，得
    仍分別分割。」
　(五)本件其中原告丙○○之應有部分約為二分之一，而被告癸○○於八十九年六月三
　　十日言詞辯論時同意原告之分割方案，乙○○亦於八十九年五月十五日所呈答辯
    狀同意系爭三塊土地合併分割，三人應有部分合計已超過二分之一。本件考量系
    爭三塊土地面積均不大，為避免土地細分並符合目前使用狀況，應以合併分割為
    宜。
　(六)查最高法院六十二年台上字第二五七五號判例及最高法院七十四年度第一次民事
    庭會議決議，固均未採將共有物分配予其中一人或數人，其餘未受分配人則以補
    償價金之分割方式，惟本件系爭三筆土地總面積僅有一百一十九平方公尺，但共
    有人數達八人之多，且位於原被告其中五人所居房屋之前方，如仍拘泥於現行法
    律規定，堅持以原物分配或以變價之方式分配所得價金，則易形成原建築物所有
    人與前方土地所有人不同，致建築物所有人無法使用其建築物前方土地之怪現象
    。尤其，系爭五三四之五土地部分面積僅一二平方公尺，被告壬○○應有部分為
    九六０分之二三，換算比例面積僅０．二九平方公尺（50㎝×58㎝）而已，若將
    之依比例面積細分予各共有人，勢造成無法處理之狀況，且若堅持以原物分割，
    非但造成土地細分且致土地不易使用收益，更妨礙原告所有五三四之八號土地無
    法臨接道路之使用，對於原被告權益之保障均有未妥，亦與比例原則及公平正義
    原則有違。
　(七)本件如上之窘狀，相信並非上揭最高法院判例及民事庭會議決議時所設想考慮及
    之，本件是否應受之拘束，信鈞院非無斟酌之餘地。就此，現研修之民法物權篇
    修正草案第八二四條之一增訂有：「分割之方法，不能協議決定，或於協議決定
    後因消滅時效完成經共有人拒絕履行者，法院得因任何共有人之聲請，命為下列
    之分配：一、以原物分配於各共有人。但各共有人均受原物之分配顯有困難者，
    得將原物分配於部分共有人。二、變賣共有物，以價金分配於共有人。三、以原
    物之一部分分配於各共有人，他部分變賣，以價金分配於各共有人（第一項）。
    以原物為分配時，如共有人中，有未受分配或不能按其應有部分受分配者，得以
    金錢補償之（第二項）。」即各共有人均受原物之分配顯有困難者，則以原物分
    配於部分共有人（包括共有人中之一人或數人），其餘未受分配者，以金錢補償
    之（第一項第一款、第二項），核與本案情形相符，應有參考酌採之價值。
　(八)分割方案：三筆土地合併分割。
　　1.分割方案及內容，詳附圖一及附表四、五所示。
　　　(1)Ａ部分面積五一點六三平方公尺，歸原告丙○○單獨所有。
　　　(2)Ｂ部分面積一一點六五平方公尺，歸被告壬○○單獨所有。
　　　(3)Ｃ部分面積一二平方公尺，歸被告己○○單獨所有。
　　　(4)Ｄ部分面積一三點五七平方公尺，歸被告癸○○單獨所有。
　　　(5)Ｅ部分面積二一點○八平方公尺，歸被告乙○○單獨所有。
　　　(6)Ｆ部分面積九點○七平方公尺，由丙○○、壬○○、己○○、癸○○、乙○○、戊○○、寅○○、丑○○等八人，依如附表二所示應有部份比例維持共
        有。
　　2.本件分割方案，引用台南縣永康地政九十年四月四日之測量複丈成果圖（其中
　　　Ｆ部分說明，改為由八位共有人依應有部分比例維持共有）。
　　3.本件被告己○○、甲○○、乙○○三人間因買賣而移轉部分所有權，且被告寅
　　　○○、丑○○二人已繼承楊數餘之應有部分，並辦理繼承登記完畢，是本件各
　　　共有人之應有部分已有部分變更。
　　4.分割方案說明：此方案採三筆土地合併分割方式，可化繁為簡且符合經濟效益
　　　。而系爭土地Ｆ部分因為供公眾使用之道路，且無共有人願意取得單獨所有，
　　　因此由本件三筆系爭土地八位共有人，依應有部分比例維持共有，較符合公平
　　　原則。
　　5.補償方案：
　　　(1)各共有人應補償或應受補償金額（以公告現值為計算基準），如附表四所示
        。
　　　(2)說明：
　　　　本件三筆土地之公告現值雖有不同，然先分別計算出各共有人原持有三筆
　　　　　土地之總價值後，再計算各共有人合併後所取得土地之總價值，兩者之差
          額即為該共有人應補償或應受補償之金額，因此本次補償方案對於各共有
          人並無不利之處。
　　　  且查，目前景氣低迷，房地產實際交易價格低於公告現值之現象乃眾所周
          知，況本件系爭三筆土地之地目均為道路用地，且實際上亦均做為道路使
          用，因此並無大幅增值之可能，故本件原告先以公告現值為計算基礎，提
          出本件補償方案。尚請鈞院依據原告補償方案金額或依職權酌予以加成，
          定本件補償之金額，實感法便。
　(九)緣被告己○○於九十一年三月五日提出之分割方案，原告不同意，理由如後：
　　1.本件系爭三筆土地總面積僅有一一九平方公尺，相當於三十五點九坪，實屬狹
　　　小，且形狀為不規則之三角形，將來因鄰近土地使用之必要，仍需辦理合併後
　　　使用，基於訴訟經濟原則，宜一次解決，否則將來勢必再提出分割。
　　2.被告提出之方案使原告土地成不規則形狀，原告利用土地甚為不便，且價值亦
　　　受影響，且其所稱該方案中，原告部份仍符合建築法規之面積云云，亦未提出
　　　相當之書面資料以資佐證，另其所稱其他共有人均願維持共有云云，亦屬乏據
　　　。
　(十)查本件被告居住於此者，均同意原告提出之分割方式，足見此方案最符合全體共
　　有人之利益；而未居住在此者，其應有部份極少，以金錢補償最符合其利益。況
　　如將系爭三筆土地合併分割，而保留Ｆ部份以全體共有人之應有部份比例維持共
　　有，則仍不違反法律規定限制，是原告所提方案應可採用。至共有人不完全相同
　　之問題，茲檢附高雄地方法院判決乙份，其乃多筆土地共有人不完全相同，而合
    併分割之判決，謹供鈞院參酌。
　(十一)若鈞院仍認不宜合併分割，且其他共有人均同意保持共有者，則原告提出一修正
　　草案供鈞院參酌（詳見附圖一），說明如後：
　　1.五三四之七三Ａ部份（一六．三六平方公尺）由原告取得，扣除原告原有持份
　　　面積十一．一三五平方公尺，不足五．二二五平方公尺，原告願以金錢補償之
　　　；Ｂ部份（六．六四平方公尺）由被告依其應有部份比例維持共有。
　　2.五三四之三四Ａ部份（二四．五六平方公尺）由原告取得，而原告原有持份面
　　　積三五．九五平方公尺，尚餘十一．三九平方公尺，原告願受金錢補償；Ｂ部
　　　份（五九．四四平方公尺）由被告依其應有部份比例維持共有。
　　3.五三四之五Ａ部份（一０．七一平方公尺）由原告取得，扣除原告原有持份面
　　　積六．一六二五平方公尺，不足四．五四七五平方公尺，原告願以金錢補償之
　　　；Ｂ部份（一．二九平方公尺）由被告依其應有部份比例維持共有。
　(十二)末查，現今景氣低迷，土地交易幾近停頓，而本件土地面積狹小，分割後，仍需
　　連同裹地合併使用方可，故其價值以公告現值或公告現值加四成計算應已合理，
　　實無鑑定之必要。
　(十三)三筆分別分割方案：
　1.分割方案一：
　　(1)方案內容：（詳見附表五，附表五之一）
      Ａ１部分面積十點七一平方公尺、Ａ２部分面積二四點五六平方公尺、Ａ３
        部分面積一六點三六平方公尺，歸原告丙○○單獨所有；
      Ｂ１部分面積零點八三平方公尺、Ｂ２部分面積八點五八平方公尺、Ｂ３部
      　分面積二點二四平方公尺，歸被告壬○○單獨所有；
      Ｃ１部分面積零點四六平方公尺，由被告己○○、乙○○、甲○○、戊○○
　　　　四人依原應有部分比例保持共有；
　　　Ｃ２部分面積四一點七九平方公尺，由被告己○○、癸○○、乙○○、戊○○、楊數餘之繼承人五人，依原應有部分比例保持共有；
　　　Ｃ３部分面積四點四平方公尺，由被告己○○、癸○○、乙○○、戊○○四
　　　　人，依原應有部分比例保持共有。
　　　Ｆ部分面積九點○七平方公尺，由丙○○、壬○○、己○○、癸○○、乙○○、戊○○、楊數餘之繼承人七人，依應有部份比例維持共有。
　　(2)說明：
　　　此方案採三筆土地分別分割方式，Ｆ部分由五三四之三四地號土地之七位共
　　　　有人，依原應有部分比例維持共有。
　　　Ａ１、Ａ２、Ａ３分給原告丙○○單獨所有，Ｂ１、Ｂ２、Ｂ３分給被告壬○○單獨所有，其餘Ｃ１、Ｃ２、Ｃ３部分，則逐筆分別分給其餘共有人，
        依原應有部分比例維持共有。
　　　本方案Ｃ１、Ｃ２、Ｃ３、Ｆ部分，均依照原應有部分比例維持共有之原則
　　　　，然有以下缺點：
　　　　(甲)乙○○住在系爭土地旁有居住之事實，然分割後持份面積反較分割前少。
　　　　(乙)戊○○、楊數餘之繼承人於系爭土地旁並無居住之事實，然分割後持份面
　　　　　積反較分割前多。
　　　　(丙)己○○再三到庭表示不能強迫其出賣土地，然分割後持份面積較分割前減
　　　　　少三點二一三平方公尺。
　　　　(丁)為避免前述缺點，另提出修正後之方案二。
　2.分割方案二（修正方案）：
　　(1)方案內容（詳見附表五，附表五之二）
      本方案與方案一大致相同，僅就Ｃ２部分做些許調整（標示橘色部分）。
　　(2)說明：
　　　因Ｆ部分全部在五三四之三四地號範圍內，故七位共有人僅需就Ｆ部分各分
　　　　擔一部份，即符合原物分配原則，再就Ｃ２部分做些許調整，即可避免方案
　　　　一之缺點。詳後述。
　　　Ｃ２部分面積四一點七九平方公尺，由被告己○○、癸○○、乙○○三人維
　　　　持共有，理由：
　　　　(甲)戊○○、楊數餘之繼承人並無在系爭土地旁居住之事實，僅需令其負擔Ｆ
　　　　　　部分即可，Ｃ２部分無須使其保持共有。
　　　　(乙)因己○○再三表示不想出賣土地，故在Ｃ２部分，分給他三三點二一六平
　　　　　方公尺，使其分割前後之持份面積相同，無須出賣土地。
　　　　(丙)因癸○○、乙○○二人在系爭土地旁有居住之事實，有使用之必要，故將
　　　　　Ｃ２剩餘部分，全部平均分給二人各四點二八七平方公尺。
　(十四)檢呈系爭三筆土地逐筆分割方案圖乙份。如系爭三筆土地需為逐筆分割時，請准
　　予斟酌之。
　(十五)關於逐筆分割方案之說明：
　　1.就五三四之五號土地，其中Ａ０部分歸原告丙○○取得；其餘共有人即被告己○○、乙○○、甲○○、壬○○、戊○○等五人，依原應有部分比例面積受補
　　　償。
　　2.就五三四之三四號土地，其中Ａ部分歸原告丙○○取得。Ｂ部分歸壬○○取得
　　　。Ｃ部分歸己○○取得。Ｄ部分歸癸○○取得。Ｅ部分歸乙○○取得。Ｆ部分
　　　以原告丙○○應有部分四分之一、被告己○○應有部分二分之一、乙○○應有
　　　部分十六分之一、癸○○應有部分十六分之一、壬○○應有部分八分之一之比
　　　例，維持共有。另被告戊○○、楊數餘依原應有部分比例面積受補償；其餘當
　　　事人如受分配面積與原應有部分比例面積有所增減時，應依其差額補償或受補
　　　償之（關於Ｆ部分分配方式之說明：被告甲○○、戊○○、楊數餘三人均無建
　　　築物鄰接系爭土地，無使用該巷道之必要，且其持分極小，出售或使用均極困
　　　難，故宜不使其分擔持有該部分應有部分；反之，原告丙○○及被告己○○（
　　　其親屬許紋銘、庚○○）、乙○○、壬○○、癸○○五人尚有建物或土地鄰接
　　　該巷道，故使該五人共同持有Ｆ部分土地，符合使用者付費之觀念，有另附地
　　　籍圖可考）。
　　3.就五三四之七三號土地，其中Ａ１部分歸原告丙○○取得。Ｂ１部分歸壬○○
　　　取得。Ｃ１部分歸己○○取得。Ｄ１部分歸癸○○取得。Ｅ１部分歸乙○○取
　　　得。另被告戊○○、楊數餘則依應有部分比例面積受補償；其餘當事人如受分
　　　配面積與原應有部分比例面積有所增減時，同依其差額補償或受補償之。
三、證據：提出台南縣永康地政九十年四月四日之測量複丈成果圖影本、分割前、後
    持份計算表乙紙、補償金額計算表乙紙、合併後系爭土地每平方公尺價值之計算
    方式說明、土地登記謄本三件、地籍圖一份、繼承系統表、土地分區使用證明書
    各一份、戶籍謄本三份為證。
乙、被告乙○○方面：
　　被告乙○○未於最後言詞辯論期日到場，惟據其前提出之書狀及到場所為聲明及
　　陳述如后：
一、聲明：求為判決二造共有之台南縣永康市○○段五三四之五、之三四、之七三號
    等三筆土地，以分割如附圖二所示，其中Ａ部分歸原告丙○○取得，Ｂ部分歸壬○○取得，Ｃ部分歸己○○取得，Ｄ部分歸癸○○取得，Ｅ部分歸乙○○取得，
    Ｆ部分則由乙○○與原告丙○○、被告許永昆、陳永泉、戊○○、癸○○、楊數
    餘等七人按應有部分比例維持共有。
二、陳述：
　(一)系爭之永康市○○段五三四之五、之三四、之七三地號三筆土地為原告與被告等
　　人共有，惟三筆土地之共有人與應有部份比例不盡相同，依法似不得合併分割。
　　惟系爭土地面不大，其上又有部份共有人建屋居住多年有永康地政事務所複丈成
　　果圖乙份可稽倘執意以原物分割，則各共有人分得面積細小，無法使用以發揮土
　　地之經濟價值，有違土地分割目的。
　(二)基此，被告主張除如附圖所示Ｆ部份面積因為既成道路理應由五三四－三四地號
　　共有人按除持分比例維持共有外，餘則依土地使用現況，Ａ部分歸原告單獨所有
　　，Ｂ部份歸壬○○所有，Ｃ部份歸己○○所有，Ｄ部份歸癸○○所有，Ｅ部份歸
　　被告所有，至未受土地分割之甲○○請以鑑定價格依面積予以補償。又原告與壬○○、己○○、癸○○、戊○○、楊數餘及被告乙○○等分配之面積，如與應有
　　部分比例面積互有出入時，請依鑑定價格找補之。
  (三)茲被告乙○○個人所有土地為系爭永康市○○段五三四之七地號土地，在上建有
    房屋一棟居住使用，同時占有同地段五三四之三四及五三四之七三地號共有土地
    之部份，即原告主張分割方案之Ｅ部份，占用面積依永康市地政事務所施測所得
    合計為二一．０八平方公尺。
  (四)囿於土地使用管理現狀，被告認應考量與共有土地相鄰之其他土地所有人藉由共
    有土地連接道路使用之必要性，故以土地使用現狀為分割方案較為妥適。惟Ｆ部
    分因供不特定人通行使用，應由原告共有人按應有部分比例保持共有始稱公平。
  (五)被告乙○○之分割方案與原告主張相類似，即Ａ部份歸原告丙○○取得，其面積
    合計五一．六三平方公尺，Ｂ部份歸壬○○取得，其面積合計一一．六五平方公
    尺，Ｃ部份歸己○○取得，其面積為一二平方公尺，Ｄ部份歸癸○○取得，其面
    積合計一三．五七平方公尺，Ｅ部份則由被告乙○○取得，面積合計二一．０八
    平方公尺，Ｆ部份應由共有人己○○、壬○○、戊○○、癸○○、丑○○、寅○○、被告乙○○暨原告等八人按應有部份比例維持共有（附圖一）。
  (六)而被告於共有土地上應有部份面積按土地登記本所載，分別僅有０．四七九平方
    公尺（永康段五三四之七三號土地），一．七五平方公尺（永康段五三四之三四
    號土地），０．三平方公尺（永康段五三四之五號土地），合計僅二．五二九平
    方公尺（包含Ｆ部份被告按應有部份維共有所負擔之０．一八八平方公尺面積）
    ，實際使用二一．０八平方公尺面積，其中差額願與其他共有人作價補償。
  (七)茲依原告九十一年十二月十八日分割方案呈報狀示，原告建議採用分割方案二為
    分割，惟經展閱後，認有以下問題有違民法明定之共有物原物分配原則：
　(八)被告乙○○於永康市○○段五三四之五地號土地應有部份為24/960，全部土地總
　　面積為十二平方公尺，換算應有部份比例為0.03，則被在該土地上應分配分面積
　　至少為0.36平方公尺，但原告分割方案中被告於五三四之五地號土地上卻只於Ｃ
　　１部份分配得到0.03平方公尺土地，顯然被告應有部份面積減少，不符原物分割
　　精神。
　(九)又分割方案二之Ｃ２部份，原楊數餘與戊○○於五三四之三四地號土地應有部份
    面積被分配至己○○、癸○○、被告部份，使被告等三人取得面積遠大於依應有
    部份比例換算所得之0.77平方公尺面積（扣除Ｆ部份分擔之0.19平方公尺面積）
    ，同時讓戊○○及楊數餘除Ｆ部份所分擔之0.38及0.43平方公尺面積外，不再受
    分配，同樣不符原物分配精神。
丙、被告己○○方面：
　　被告己○○未於最後言詞辯論期日到場，惟據其前提出之書狀及到場所為聲明及
　　陳述如后：
一、聲明：請求判決原告之訴駁回。
二、陳述：
  (一)被告不同意將繫案之永康市五三四之五、之三四、之七三等土地合併分割，亦不
    同意原告分割方案。查本件系爭永康市○○段五三四之五地號土地為己○○、乙○○、甲○○、壬○○、戊○○與原告共有，同地段五三四之三四號土地則為己○○、乙○○、壬○○、戊○○、癸○○、楊數餘與原告七人共有，另同地段五
    三四之七三號土地則為己○○、乙○○、壬○○、戊○○、癸○○與原告六人共
    有，三筆土地價值各不相同，各共有人持分亦不相同，依原告分割方案，則被告
    於五三四－五地號土地上之應有部分全部消滅，被併至五三四－三四及五三四－
    七三地號土地上，不．．．；積或土地價值為許算基礎換算被告在上開二土地應
    增加部分，其分割方案均有違不同共有人之數共有物，不能視為同一共有物而予
    併分割之原則。
  (二)次按共有物之分割於協議分割時，其分割方法本無限制，採私法自治原則，但在
    裁判法文規定僅得持原物分配或變價分配（參民法第八百二十四條第二項第一、
    二款規定）方式為之，若採原物全部分配予共有人中之一人或數人，而對其餘共
    有人全不予分配，僅以金錢補償者則非裁判分割之方法，法院不得為之，此參酌
    最高法院六十二年台上字第二五七五號判例要旨自明。準此，依原告分割方案分
    割後其單獨所有之五三四之五地號土地全部，被告及乙○○、壬○○之應有部分
    被告合併至五三四之三四及五三四之七三兩地上，戊○○及甲○○二人應有部分
    則被以金錢補償，明顯違背前開判例揭櫫之裁判分割原則，勢不可行。況戊○○
    於三筆土地上之應有部分於裁判分割後全數消失，被他共有人併購？如此一來，
    無異於以裁判分割方式有人出賣土地持分，亦違反私法自治與契約自由原則，益
    見原告分割方案之不可取。
  (三)被告主張Ｆ部份仍應由五三四之四地號土地所有權人依持分比例保持共有，供為
    其他共有人通行使用，以符公平原則。若原告先價購被告於三三四之三地號土地
    之應有部分，解決悖於裁判分割原則之徵結後，被告同意將五三四之七三及五三
    四之三四地號二土地合併分割，方案如附圖二所示。
  (四)未按以原物分配時，因共有人中有不能按其應有部分而受有分配，經法院依民法
    第八百二十四條第二項之規定以金錢補償者，其補償金額之多寡，即應斟酌該共
    有物之一般市價決定之，否則法院所定補償金額，果低於一般市價時，對於受補
    償之共有人，不免蒙受損失，殊非之道。原審以上開雲林縣政府鑑定之價格作為
    計算補償金額之標準，而未說明該鑑定格是否與系爭土地之一般市價相當，亦嫌
    疏略（最高法院七十八年度台上字第二五九四號判決意旨參照）。職是，原告既
    主張以金錢補償未受原物分配之他共有人，惟主張以公告現值或公告現值加四成
    計算補償金額，而非以市價相當之價格補償，即非事理之平，應由原告聲請鑑定
    土地價值為何，以為金錢補償之依據，始稱妥適。
  (五)按法官須依據法律獨立審判為憲法第八十條所明定，而所謂之「法律」，依憲法
    第一百七十條規定則為終止立法院通過總統公布之法律。茲現行民法第八百二十
    四條第二項明定裁判分割之分割方法有二：一為原物分配，一為變價分配，雖以
    原物為分配時，如共有人不能按其應有部分受分配時，得以金錢補償之，至若將
    原物全部分配予共有人中一人或數人，而對其餘全不予分配，僅以金錢補償者，
    則非裁判分割方法，法院不得為之（最高法院六十二年台上字第二五七五號判例
    意旨參照）。準此，原告於九十年七月六日準備續(三)狀中主張將系爭三筆土地逐
    筆分割時，其中五三四之五地號土地全由其一人取得，而其餘共有人己○○、乙○○、甲○○、壬○○、戊○○等依原應有部分比例面積受補償顯然違反現行民
    法規定之裁判分割方法而不可行，否則即屬違法之判決。
  (六)設若告認將前土地按各共有人應部分比例細分，將使土地面積過小而不能利用，
    對於受分配人或社會均屬有害，難謂分割方法適當，亦應依民法第八百二十四條
    第二項第二款規定予以變價分割始稱適法。
  (七)次就系爭五三四之三四地號土地原告主張Ｆ部分於分割後由其與被告、乙○○、
    癸○○、壬○○等五人保持共有，其中原告應有部分四分之一，被告應有部分二
    分之一，乙○○應有部分十六分之一，癸○○應有部分十六分之一，壬○○應有
    部分八分之一，另戊○○、丑○○、寅○○依原應有部分比例面積受補償亦同違
    反前法定分配原則，而不足採，況將維持共有之共有人應有部分比例加以變更，
    再與原應有部分比較如有增減時再互相找補，將分割方式複雜化，又究竟應以何
    種標準為金錢補償？未見具明即令人無所適從。被告認Ｆ部分由原共有人按原應
    有部分比例保持共有始為允洽。
　(八)至五三四之七三地號土地，原告主張Ａ１部分歸其取得，Ｂ１部分歸壬○○取得
　　，Ｃ１部份歸被告取得，Ｄ１部份歸癸○○取得，Ｅ１部份歸乙○○取得，戊○○、丑○○、寅○○則不受分配依其應有部分比例面積受補償，同樣違背共有物
　　分割原則，非適當之分割方法。
　(九)原告所提合併分割方案，被告認不可行，其理由被告在前述答辯狀已詳述理由。
　　原告如欲消滅共有，可依其三筆土地，所持有面積先行個別分割取得單獨所有權
　　，其當有不足或多餘部份再和被告等依市價買賣交換如此才不傷被告等之權益。
　　被告所持有部份仍可和其他共有人保持共有。
　(十)被告534-5與534-73部份已與乙○○、甲○○兄弟經由買賣後所有權已有所變更
　　，534-5乙○○、甲○○所有權已喪失，此筆土地依法由被告承擔訴訟權益。
　(十一)係爭三筆土地公告現值，共有人並不相同，況且原告尚有多位抵押權人，在此情
　　形下原告一直欲以合併分割方式取得所有權，不知其用意為何？況且原告所持有
　　三筆土地（包括534-8）已經被永康市農會進行拍賣中，此三筆土地合併與否對
　　原告已不具任何實值意義，只是徒增被告彼等困擾，因此被告並不同意合併分割
　　。
　(十二)原告欲合併三筆土地在謄本登記地圖雖為「道」，但在分區使用已變更為建築用
　　地，原告所有建物已建築在此三筆土地之上，日後並非如原告所言當道路使用。
　(十三)原告所提將土地合併分割方案，被告並不同意，其理由被告在先前答辯狀已有詳
　　述且另一被告戊○○答辯狀亦不同意合併分割，請鈞院就此部份先行考量。設若
　　，鈞院認於共有人之一不同意合併分割時，仍得以裁判合併分割，則被告主張分
　　割方案應如此份答辯狀如附圖三所示。
　(十四)原告主張三筆土地合併，且合併後原告不足部份（即534-8延伸）約二點二七平
　　方公尺只以公告現值補償。被告此三筆土地面積共四十點一七平方公尺，原告分
　　割方案亦將被告所有土地以公告現值分配予其他人所持有。將被告財產任意處分
　　予他人，已違憲法保障人民財產權立法意旨，況且若有人不出資購買要如何移轉
　　登記？
　(十五)原告所提鑑價報告書，被告到永康市農會了解，當時法院分配由建築師鑑價，是
　　依當年公告現值及以地目為「道」做考量所出鑑價報告，此部份永康市農會正和
　　原告因設定人林文男等人，是否涉及假債權正在訴訟中，近期將有結果，等判決
　　後要再依畸零地（地目：建）重新申請鑑價，故請　鈞院向漮市農會函查其對此
　　份鑑定報告意見，即不難剖明。因此原告所提鑑價報告書並不能反應此三筆市價
　　價值，被告曾提出臨近畸零地買賣契約供鈞院參考，其買賣價每坪45萬元：另一
　　被告戊○○示亦曾提出答辯狀，聲稱向原告購買534-6.534-74兩筆土地，每坪以
　　50萬元計價，由此可推此三筆土地市價應在45-50萬元間，並非如原告所主張只
　　依公告現值為強制買賣之金額計算標準。
　(十六)如鈞院認合併分割於法有違，則被告主張分割方案應如九十一年二月二十日答辯
　　狀附圖所示分割方案，始稱公允。
　(十七)永康段534-5、534-34、534-73三筆土地合併分割方案如圖示（附圖三）及分割
　　前與分割前與分割後單獨持有面積（附表六）說明：
　　1.上述三筆土地若依法可以合併分割，被告並不反對。原告欲取得534-8前之畸
　　　零地，其二點二七平方公尺。寅○○、丑○○代理人丁○○于九十一年四月三
　　　日呈狀願意以金錢補償，因此將Ｂ與Ｃ部份由原告價購取得最符其意。被告等
　　　取回應分配土地，此方式應最無爭議。
　　2.原告上述三筆土地均有抵押權設定（債務人為林文男、吳登富）且於九十年十
　　　一月十二日依台南地院九十年十一月九日鵬執詳字第二三五三九號函辦理查封
　　　登計（債權人為永康市農會）。請將原告之債務判決轉載於分配取得之土地內
　　　，以符實際。
丁、被告癸○○方面：
　　被告癸○○未於最後言詞辯論期日到場，惟據其前提出之書狀及到場所為聲明及
　　陳述如后：
一、聲明：同意裁判分割。
二、陳述：同意原告所提之分割方案。
戊、被告寅○○、丑○○方面：
一、被告寅○○、丑○○未於最後言詞辯論期日到場，惟據其前提出之書狀及到場所
    為聲明及陳述均同意原告所提之分割方案。
二、證據：提出家庭會議記錄及協議書
己、被告壬○○方面：
　　被告壬○○未於最後言詞辯論期日到場，惟據其前到場所為聲明及陳述如后：
一、聲明：同意裁判分割。
二、陳述：請求合併分割並將附圖所示Ｂ部分分割給被告壬○○。
庚、被告戊○○方面：
　　被告戊○○未於言詞辯論期日到場，惟據其前提出書狀所為聲明及陳述如后：
一、聲明：原告之訴駁回。
二、陳述：
　(一)查共有土地分割，係以消滅共有狀態為目的，且被告與其他共有人並無親屬關係
　　，自應依法將被告應有部分分割為單獨所有。
　(二)另系爭三筆土地之公告現值並不相同，共有人數亦不一樣，如採合併分割勢將影
　　響被告權益，故被告不同意合併分割。
　(三)被告甫於九十年十一月間以每坪五十萬元價格向原告購入與系爭土地相鄰之同地
　　段五三四之六、五三四之三三、五三四之七四地號土地應有部分，故原告九十一
　　年十二月十八日所提分割方案，擬以土地公告現值為價購被告於系爭土地上應有
　　部分面積，實厚此薄彼，有欠公允，被告礙難贊同。
己、本院依職權囑託台南縣永康地政事務所測量系爭土地上現物使用狀況並製作複丈
    成果圖。
    理    由
甲、程序方面：
一、被告戊○○未於言詞辯論期日到場，其餘被告等均未於最後言詞辯論期日到場，
    核均無民事訴訟法第三百八十六條各款所列情形，爰依原告之聲請，由其一造辯
    論而為判決。
二、本件系爭土地原共有人楊數餘於九十年四月二日死亡，有戶籍登記簿謄本在卷可
    按，嗣原告於九十一年三月五日依民事訴訟法第一百七十五條第二項規定聲明由
    被告楊數餘之子女楊仲昇、辛○○○、卯○○、辰○○、子○○、寅○○、丑○○承受訴訟，復因楊數餘之子女協議分割遺產後，系爭五三四之三四地號土地由
    被告寅○○、丑○○繼承，原告乃於九十二年八月四日具狀撤回對於楊仲昇、辛○○○、卯○○、辰○○、子○○等人之訴訟，另原被告甲○○、乙○○於系爭
    五三四之五地號土地上原有應有部分已經被告己○○買受，被告己○○乃於九十
    二年七月十四日聲明承當訴訟，並為原告所同意，經核均無不合。
乙、實體方面：
一、本件原告起訴主張：系爭五三四之三四地號土地之原共有人楊數餘已於九十年四
    月二日死亡，其所有權應有部分八千四百分之四百均由其繼承人寅○○、丑○○
    繼承並於九十二年六月十九日辦妥繼承登記。系爭五三四之五地號土地，為原告
    與被告己○○、壬○○、戊○○等四人共有；又系爭五三四之三四地號土地，為
    原告與被告己○○、乙○○、壬○○、戊○○、癸○○、寅○○、丑○○等八人
    共有；另相鄰同段五三四之七三地號土地，則為原告與被告己○○、乙○○、壬○○、戊○○、癸○○等六人共有，以上三筆土地之地目均為道，面積及共有人
    之應有部分如附表(一)所示。兩造並無不分割之約定，亦無不能分割情形，復未能
    達成分割協議；爰依民法第八百二十三條第一項之規定，求為准為判決合併分割
    如附圖一所示。
二、被告己○○則以：不同意將系爭三筆土地合併分割，亦不同意原告分割方案，因
    系爭三筆土地價值各不相同，各共有人持分亦不相同，依原告分割方案，則被告
    於五三四－五地號土地上之應有部分全部消滅，被併至五三四－三四及五三四－
    七三地號土地上，其分割方案均有違不同共有人之數共有物，不能視為同一共有
    物而予併分割之原則。且依原告分割方案分割後其單獨所有之五三四之五地號土
    地全部，被告及乙○○、壬○○之應有部分被告合併至五三四之三四及五三四之
    七三兩地上，戊○○及甲○○二人應有部分則被以金錢補償，明顯違背原物分割
    之原則，亦違反私法自治與契約自由原則；原告如欲消滅共有，可依其三筆土地
    ，所持有面積先行個別分割取得單獨所有權，其當有不足或多餘部份再和被告等
    依市價買賣交換如此才不傷被告等之權益。被告所持有部份仍可和其他共有人保
    持共有。若鈞院認於共有人之一不同意合併分割時，仍得以裁判合併分割，則被
    告主張分割方案應如附圖(二)所示。如鈞院認合併分割於法有違，則被告主張分割
　　方案應如附圖(三)所示分割方案，始稱公允。設若原告認將前土地按各共有人應部
    分比例細分，將使土地面積過小而不能利用，對於受分配人或社會均屬有害，難
    謂分割方法適當，亦應依民法第八百二十四條第二項第二款規定予以變價分割始
    稱適法。原告所提鑑價報告書，被告到永康市農會了解，當時法院分配由建築師
    鑑價，是依當年公告現值及以地目為「道」做考量所出鑑價報告。因此原告所提
    鑑價報告書並不能反應此三筆市價價值，被告曾提出臨近畸零地買賣契約供鈞院
    參考，其買賣價每坪四十五萬元：另一被告戊○○示亦曾提出答辯狀，聲稱向原
    告購買五三四之六、五三四之七四兩筆土地，每坪以五十萬元計價，由此可推此
    三筆土地市價應在四十五至五十萬元間，並非如原告所主張只依公告現值為強制
    買賣之金額計算標準等語；被告戊○○則以：被告與其他共有人並無親屬關係，
    自應依法將被告應有部分分割為單獨所有。另系爭三筆土地之公告現值並不相同
    ，共有人數亦不一樣，如採合併分割勢將影響被告權益，故被告不同意合併分割
    。又被告甫於九十年十一月間以每坪五十萬元價格向原告購入與系爭土地相鄰之
    同地段五三四之六、五三四之三三、五三四之七四地號土地應有部分，故原告九
    十一年十二月十八日所提分割方案，擬以土地公告現值為價購被告於系爭土地上
    應有部分面積，有欠公允，被告礙難贊同等語，資為抗辯。
三、被告乙○○、癸○○、寅○○、丑○○、壬○○對於原告所提分割方案原則上均
    表同意。
四、原告主張：系爭五三四之三四地號土地之原共有人楊數餘已於九十年四月二日死
    亡，其所有權應有部分八千四百分之四百均由其繼承人寅○○、丑○○繼承並於
    九十二年六月十九日辦妥繼承登記。系爭五三四之五地號土地，為原告與被告己○○、壬○○、戊○○等四人共有；又系爭五三四之三四地號土地，為原告與被
    告己○○、乙○○、壬○○、戊○○、癸○○、寅○○、丑○○等八人共有；另
    相鄰同段五三四之七三地號土地，則為原告與被告己○○、乙○○、壬○○、戊○○、癸○○等六人共有，以上三筆土地之地目均為道，面積及共有人之應有部
    分如附表(一)所示。兩造並無不分割之約定，亦無不能分割情形，復未能達成分割
    協議等情事，業據提出土地登記謄本三件、地籍圖一份、繼承系統表、土地分區
    使用證明書各一份、戶籍謄本三份為證，並為被告等所不爭執，自堪信為真實。
五、按各共有人除因物之使用目的不能分割或契約定有不分割之期限者外，得隨時請
    求分割共有物；又分割之方法，不能協議者，法院得因任何共有人之聲請命為以
    原物分割於各共有人，或變賣共有物，以價金分配於各共有人，民法第八百二十
    三條第一項、第八百二十四條第二項定有明文。系爭三筆土地地目為道，性質上
    並無不能分割之情形，而兩造間亦無不分割之約定，而又無法達成協議分割，業
    如前述，揆諸前開規定，原告訴請分割共有物，自無不合。雖被告己○○主張系
    爭土地因原告以其所有權應有部分設定抵押權，認在抵押權登記問題未妥決前不
    宜判准分割云云。惟土地共有人就其應有部分設定抵押權者，在共有物分割後，
    抵押權依土地登記規則第九十四條前段規定，雖應轉載於分割後各宗土地，惟此
    為分受土地共有人對抵押權設定之共有人如何依民法第八百二十五條「各共有人
    對於他共有人因分割而得之物，按其應有部分，負與出賣人同一之擔保責任」主
    張之問題而已，被告主張在抵押權登記問題未妥決前，不宜判准分割，自非可採
    。
六、又按所謂合併分割須經全體共有人同意，乃指數筆不同地號之土地，其共有人係
    非以成立一共有關係之意思而共有之情況而言，倘共有人係以成立一共有關係之
    意思而共有數筆土地時，自無經全體共有人同意之必要（最高法院八十七年度台
    上字第三０一三號判決意旨參照）。經查：系爭三筆土地，共有人固有不同，就
    三筆土地之應有部分亦不全然相同，而被告己○○、戊○○到庭或具狀表示不願
    意合併分割，然本院審酌系爭五三四之三四及五三四之七三二筆土地均係分割自
    五三四之四地號土地而來，其所有權人，除丑○○、寅○○、癸○○外，餘共有
    人均為五三四之五地號土地之共有人，且三筆土地係相鄰接之畸零地，地目均屬
    道，其南鄰接之五三四之八、五三四之六七、五三四之六六、五三四之六八、五
    三四之七等地號土地上，有原告及被告壬○○、癸○○、乙○○及被告己○○之
    親友宋燕雪建築之房屋（建築位置及面積詳見附圖四），業經本院會同台南縣永
    康地政事務所至現場勘驗明確，並製有複丈成果圖附卷足參，足見系爭三筆土地
    之共有人係以成立一共有關係之意思而共有系爭三筆土地；再參以本件系爭三筆
    土地總面積僅有一百一十九平方公尺，但共有人數達八人之多，且位於原被告其
    中五人所居房屋之前方，如堅持以原物分配或以變價之方式分配所得價金，則易
    形成原建築物所有人與前方土地所有人不同，致建築物所有人無法使用其建築物
    前方土地之現象。尤其，系爭五三四之五地號土地部分面積僅一二平方公尺，被
    告壬○○應有部分為九六０分之二三，換算比例面積僅０．二九平方公尺（50㎝
    ×58㎝）而已，系爭五三四之七三地號土地面積亦僅二十三平方公尺，被告戊○○、癸○○之應有部分各為四十八分之一，換算比例面積各零點四八平方公尺，
    本件若將之依比例面積細分予各共有人，勢造成各共有人分得面積過於狹小，致
    土地不易使用收益，且因系爭三筆土地地形狹長，各共有人於各筆土地上應有部
    分亦不相同，依原物各別分割結果，勢必造成各共有人於其中一筆土地分得部分
    ，與其他二筆土地分得部分無法相連，或呈不規則狀，甚至造成南面相鄰之房屋
    無法連接道路使用，形成袋地之窘狀，對於共有人權益之保障亦有未妥。末參以
    本件系爭三筆土地，共有人數共八人，除被告己○○及戊○○外，其餘六位共有
    人均同意合併分割，則綜上，為慮及大多數共有人之意願、系爭三筆土地之面積
    、地形、現物使用狀況及土地整體利用等情事，因認原告請求合併分割一節，應
    屬可採。
七、次按分割共有物以消滅共有關係為目的，法院裁判分割共有土地時，除該土地內
    ，有部分土地因使用目的不能分割或部分共有人仍願維持共有關係，或部分當事
    人因繼承關係須就分得之土地保持公同共有者外，應將土地分配於各共有人單獨
    所有。本件兩造除被告己○○外，均表明就如附圖Ｆ部分以外之土地不願再與他
    人保持共有之意思，被告己○○請求依如附圖三所示Ａ部分土地分歸原告，其餘
    Ｂ部分由原共有人保持共有之分割方案，即不足取。又系爭土地南面之土地上有
    原告及被告壬○○、癸○○、乙○○及被告己○○之親友宋燕雪建築之房屋，均
    賴系爭三筆土地與北面之道路連接，若將系爭三筆土地予以變價分割，是被告己○○抗辯：如無法按共有人應有部分比例逐一分割，應採變價方式分割一節，亦
    不足取。
八、按共有物之分割，應依共有物之性質，斟酌其分割後之經濟效用，本於公平之原
    則，而為適當之分配。本院為決定分割方案，爰斟酌：
  (一)查系爭三筆土地位於住宅區，土地上現有門牌號碼台南縣永康市○○○路一０三
    ０、一０二四、一０二六、一０二八、一０三二、一０三四、一０三六、一０三
    八號等八間房屋，其中一０三０、一０二四、一０二六、一０二八號房屋均為原
    告丙○○之子吳耀建居住使用，占有系爭三筆土地面積為五十一點六三平方公尺
    ；另一０三二號房屋為被告壬○○所有，現開設通訊器材店使用中，為一樓磚造
    平房，佔用面積為十一點六五平方公尺；一０三四號房屋為宋燕雪所有之磚造平
    房，現無人使用，占有面積為十二平方公尺；一０三六號房屋為癸○○所有，現
    作自用住宅，為三樓加強磚造房屋，占有面積為十三點五七平方公尺；一０三八
    號房屋為乙○○所有，現作自用住宅，為二樓加強磚造房屋，三樓搭建鐵皮屋，
    占有面積為二十一點零八平方公尺，土地前方為二十米道路，人車往來頻繁，對
    面為台南縣永康市農會，附近商家林立，東側有一既成巷道等情，業據本院勘驗
    現場，並囑請台南縣永康地政事務所派員測量，有勘驗筆錄附卷及台南縣永康地
    政事務所八十九年三月十五日字第０二四九五號函附複丈成果圖（如後附實測圖
    ）在卷可稽。又系爭三筆土地南鄰同段之五三四之八地號土地為原告所有，五三
    四之六七地號土地為被告壬○○所有，五三四之六六地號土地為第三人宋燕雪所
    有，五三四之六八地號土地為被告癸○○所有，五三四之七地號土地為被告乙○○所有等情，為兩造所不爭執。
　(二)就被告即共有人己○○提出之如附圖二所示分割方案，雖符合原物分割之原則，
    惟被告寅○○、丑○○及戊○○並未實際使用系爭三筆土地，單獨分得系爭土地
    對其並無實益，且依其應有部分比例，所取得土地僅一點七九平方公尺、三點九
    平方公尺，亦難使用收益，又使被告寅○○取得之土地分散二地，未能集中使用
    且有與原共有人丙○○、壬○○、癸○○、乙○○等人原分管占有使用位置不同
    之缺點，要非可採。
  (三)原告即共有人丙○○主張之如附圖一所示分割方案，雖不符合原物分割之精神，
    惟系爭三筆土地形狀狹長，尤其，系爭五三四之五土地部分面積僅一二平方公尺
    ，被告壬○○應有部分為九六０分之二三，換算比例面積僅０．二九平方公尺（
    50㎝×58㎝），若將之依比例面積細分予各共有人，勢造成無法處理之狀況，且
    若堅持以原物分割，非但造成土地細分且致土地不易使用收益，更妨礙南鄰土地
    之所有人無法臨接道路之使用，對於兩造權益之保障均有未妥，反觀原告提出之
    分割方案，位於系爭土地上房屋之各共有人均可依其使用狀況分得其所有房屋坐
    落位置之土地，免除拆除房屋之危險，且分得土地互相毗連，形狀較為方正完整
    ，又可與南方鄰接之土地合併使用，更可免於土地細分，坐落於系爭三筆土地上
    之現有房屋直接面臨前方二十米道路，使用收益容易，有利於土地開發使用，能
    夠增加土地利用之經濟效益。且大多數之共有人亦均同意此一方案，此應係較能
    兼顧分配兩造當事人利益，在分割後各當事人對於土地利用之最大經濟效益，且
    兼顧兩造原分管現狀，故應以如附圖一所示方案較為可採。
  (四)又按法院裁判分割共有物，除應斟酌各共有人之利害關係，及共有物之性質外，
    尚應斟酌共有物之價格，倘共有人不能按其應有部分受分配或所分配之不動產，
    其價值不相當時，法院非不得命以金錢補償之（最高法院五十七年台上字第二一
    一七號著有判例參照）。依附圖一所示分割方案，其中原告丙○○及被告壬○○
    、癸○○、乙○○等人分得之土地均較其原應分得之土地為多，被告己○○、戊○○、寅○○、丑○○分得之土地則較其原應有部分減少，則分得土地較多者，
    自應以金錢補償分得土地較少者，始得公平。
  (五)再按共有物之原物分割，依民法第八百二十五條規定觀之，係各共有人就存在於
    共有物全部之應有部分互相移轉，使各共有人取得各自分得部分之單獨所有權。
    故原物分割而應以金錢為補償者，倘分得價值較高及分得價值較低之共有人均為
    多數時，該每一分得價值較高之共有人即應就其補償金額對於分得價值較低之共
    有人全體為補償，並依各該短少部分之比例，定其給付金額，方符共有物原物分
    割為共有物應有部分互相移轉之本旨，最高法院亦著有八十五年台上字第二六七
    六號判例足參。查本件被告己○○及戊○○雖主張系爭土地價值為每平方公尺四
    十五萬元至五十萬元之間，惟並未提出具體交易證明供本院參酌，實難憑採。本
    院審酌系爭五三四之五、五三四之三四、五三四之七三等地號三筆土地現有公告
    現值依序為每平方公尺三萬八千五百三十二元、四萬五千八百七十一元、六萬四
    千二百二十元，較之起訴時之每平方公尺四萬五千二百七十元、七萬五千四百元
    、五萬八千元略有增減，據此合併計算系爭三筆土地之總價值為五百七十九萬二
    千六百零八元（38532*12+45871*84+64220*23=0000000），每平方公尺土地價值
    四萬八千六百七十七元（0000000/119=48677.378，元以下四捨五入），而以起
    訴時之公告現值計算合併後三筆土地之總價值為八百二十一萬零二百八十元（
    45240*12+75400*84+58000*23=0000000，每平方公尺土地價額為六萬八千九百九
    十六元（0000000/119=68995.63，元以下四捨五入），且系爭三筆土地因經本院
    以九十年執字第二三五三九號案件強制執行時，囑託葉滄霖建築師事務所送請鑑
    定結果，系爭五三四之五、五三四之三四、五三四之七三地號土地之價值依序為
    四萬元、六萬六千元、五萬一千元，均較現有公告現值為高，且依原告所提如附
    圖一所示分割方案，該分得土地之人所得土地因較方整，應足以提高土地利用價
    值，據此，因認應以本件審理程序中較高之起訴時之公告現值即系爭五三四之五
    地號土地為每平方公尺四萬五千二百七十元，五三四之三四地號土地為每平方公
    尺七萬五千四百元，五三四之七三地號土地為每平方公尺五萬八千元，合併後每
    平方公尺六萬八千九百九十六元為計算兩造應補償或受償金額之標準。據此計算
    原告及被告壬○○、癸○○、乙○○應補償如附表三「補償人金額」欄所示之金
    額，並由被告己○○、戊○○、寅○○、丑○○等人按附表三「受補償人金額」
    欄所示金額受償。
九、綜上所述，本件原告以共有人身分，依民法第八百二十三條、第八百二十四條第
    二項規定，請求判決分割系爭三筆共有土地，核無不合。本院審酌系爭土地之位
    置、面積、形狀及使用現況，因認原告與被告己○○、壬○○、戊○○等共有坐
    落台南縣永康市○○段五三四之五地號、面積０．００一二公頃之土地，及原告
    與被告己○○、乙○○、壬○○、戊○○、癸○○、寅○○、丑○○等共有同段
    五三四之三四地號、面積０．００八四公頃之土地，及原告與被告己○○、乙○○、壬○○、戊○○、癸○○等共有同段五三四之七三地號、面積０．００二三
    公頃之土地三筆，准予合併分割為如附圖一所示，即：編號Ａ部分，面積五十一
    點六三平方公尺之土地分歸原告所有；編號Ｂ部分，面積十一點六五平方公尺之
    土地分歸被告壬○○所有；編號Ｃ部分，面積十二平方公尺土地分歸被告己○○
    所有；編號Ｄ部分，面積十三點五七平方公尺土地分歸被告癸○○所有；編號Ｅ
    部分，面積二十一點零八平方公尺土地分歸被告乙○○所有；編號Ｆ部分，面積
    九點零七平方公尺留為道路，分歸兩造按如附表二所示應有部分比例保持共有。
　　原告及被告壬○○、癸○○、乙○○各應補償如附表三（補償人金額）欄所示金
    額，並由被告己○○、戊○○、寅○○、丑○○依如附表三（受補償人金額）欄
    所示金額受償。
十、本件被告雖受敗訴判決，惟其於審理中所為之抗辯，均係按當時訴訟程度防衛其
    權利所必要等情，爰諭知兩造共同負擔本件訴訟費用如主文第三項所示。
十一、本件事證已臻明確，兩造其餘攻擊、防禦方法及證據資料，核與本判決結果不
      生影響，爰不一一論述，併此敘明。
十二、據上論結，本件原告之訴為有理由，依民事訴訟法第第三百八十五條第一項前
      段、第七十八條、第八十一條第二款、第八十五條第一項但書，判決如主文。
中　　　華　　　民　　　國　　九十三　　年　　　一　　　月　　三十　　　日
    　　　　　　　　　　　　　　　　　　臺灣臺南地方法院民事第二庭
~B法　　　官　李杭倫
右為正本係照原本作成
如對本判決上訴，須於判決送達後廿日內向本院提出上訴狀
中　　　華　　　民　　　國　　九十三　　年　　　一　　　月　　三十　　　日
~B法院書記官　陳信良
